【裁判字號】    94,易,234
【裁判日期】    950119
【裁判案由】    詐欺
【裁判全文】
臺灣花蓮地方法院刑事判決               94年度易字第234號
公  訴  人  臺灣花蓮地方法院檢察署檢察官
被      告  丁○○
選任辯護人  甲○○律師
上列被告因詐欺案件，經檢察官提起公訴（93年度發查偵字第
416 號），本院判決如下：
    主  文
丁○○無罪。
    理  由
一、公訴意旨略以：被告丁○○基於概括犯意，意圖為自己不法
    之所有，因得悉告訴人丙○○略有積蓄，即向告訴人遊說可
    投資臺灣數碼影像科技有限公司（下稱臺灣數碼公司），並
    佯稱該公司前途大好，只要投資新台幣（下同）150萬元，
    即可獲利，告訴人遂不疑有他，陷於錯誤，於民國93年2月2
    0日，依被告指示匯款150萬元充作股款至該公司設於花蓮第
    二信用合作社（下稱花蓮二信）中山分社帳戶中。嗣於93年
    6  月上旬，被告又以標工程需要資金300萬元為由，多方設
    詞藉故向告訴人要求分擔出資額90萬元，或以其個人名義向
    告訴人借款40萬元等詐術方法，致告訴人不疑，陷於錯誤，
    於93年6月11日再匯款130萬元。俟告訴人事後發覺有異，乃
    親自向被告查證，發覺被告當時遊說告訴人之相關說詞，全
    係騙局，且經查告訴人於臺灣數碼公司之董監事登記，均付
    之闕如，告訴人之投資款項如石沈大海，且無任何有效保障
    。又被告為免其犯行敗露，乃私下與告訴人協議，佯稱其將
    返還180萬元作為雙方和解之條件，且允先清償50萬元，惟
    事後被告拒不履行餘款130萬元部分，且避不見面，經告訴
    人多方追討，仍不得要領，告訴人始知受騙，因認被告涉有
    刑法第339條第1項之詐欺取財罪嫌云云。
二、按犯罪事實應依證據認定之，無證據不得認定其犯罪事實；
    又不能證明被告犯罪者，應諭知被告無罪之判決，刑事訴訟
    法第154條第2項、第301條第1項分別定有明文。又按告訴人
    之告訴，係以使被告受刑事訴追為目的，是其陳述是否與事
    實相符，仍應調查其他證據以資審認（最高法院52年台上字
    第1300號判例參照）。再按刑法第339條第1項詐欺罪之成立
    ，以意圖為自己或第三人不法之所有，以詐術使人將本人或
    第三人之物交付為要件，若行為人所用方法，不能認為詐術
    ，亦不致使人陷於錯誤，則不得遽以該罪相繩（最高法院46
    年度臺上字第260號判例參照）。至債務人於債之關係成立
    後，如有未依債之本旨履行民事債務之情形，在一般社會經
    驗上可能之原因甚多，縱令係出於惡意而不為履行，苟無足
    以證明其在債之關係發生時，自始即具有不法所有意圖之積
    極證據，亦僅能令負民事之遲延給付責任，依刑事訴訟法第
    154條之規定，尚不得據此債信違反之客觀事態，而推定債
    務人原有詐欺取財或詐欺得利之犯意。
三、公訴人認為被告涉有詐欺罪嫌，無非以告訴人於偵訊中之指
    訴、匯款回條2紙、臺灣數碼公司之登記資料等，資為其論
    據。質之被告堅決否認有何詐欺犯行，辯稱：本件是伊與告
    訴人合夥投資臺灣數碼公司，告訴人之投資款均供作公司之
    經營使用，惟因公司營運不佳而未能獲利、分紅，伊並未詐
    騙告訴人之投資款；又伊以標工程為由，向告訴人要求再投
    資90萬元及個人借款40萬元後，確有投標，然因故廢標，此
    部分伊亦無詐騙告訴人；事後雙方達成和解，伊已返還50
    萬元，惟因資金周轉困難，方未能全數清償，並非故意不返
    還款項等語。經查：
  (一)告訴人於93年2月20日、同年6月11日分別匯款150萬元、130
    萬元至臺灣數碼公司於花蓮二信中山分社開設之帳戶內等情
    ，有告訴人提出之匯款回條2紙在卷可憑，且為被告所不否
    認，此部分固堪信為真實。惟被告堅決否認有何詐騙告訴人
    之行為，辯以上情，而查告訴人最初匯予被告150萬投資款
    項之原因，依告訴人丙○○於本院以證人身份具結證稱：伊
    原先是跟被告購買相關產品而結識被告，後來被告說這是一
    個新興行業，遊說伊投資，伊看被告面貌良善，就匯款150
    萬元投資該公司等語（本院卷第58-59頁），顯見被告僅以
    言語遊說告訴人投資，告訴人仍保有基於自由意志決定投資
    與否之權利甚明，已難認被告有何施用詐術之行為。又告訴
    人之投資款150萬元確有用於臺灣數碼公司之經營，業經證
    人即合夥投資者乙○○於本院審理中具結證稱：被告成立臺
    灣數碼公司後邀伊加入，伊即出資50萬元投資並參與公司之
    經營，迄93年4月伊退出為止，帳冊、報表均由伊負責管理
    ，故伊知悉後來告訴人父子有匯款150萬元加入投資，該150
    萬元均係充作公司之人事、管銷費上正常使用等語明確（本
    院卷第53-55頁），並有該公司之帳冊1份附卷可稽（發查字
    第998號卷第10-45頁），再參以臺灣數碼公司於92、93年間
    均有正常營運，並非虛設之公司乙節，除經證人乙○○證稱
    明確外（本院卷第54頁），復經本院依職權函查屬實，有經
    濟部中部辦公室函覆之公司登記資料、財政部臺灣省北區國
    稅局花蓮縣分局函覆之92、93年度之營利事業所得稅結算申
    報書等資料各1份附卷可佐，苟被告係蓄意詐騙告訴人之投
    資款，大可於領得150萬元後即逃之夭夭，焉有將該款項確
    實列為公司之股本入帳（見發查字第998號卷第25頁背面）
    ，且實際經營該公司之理？足證被告並未施用詐術詐得告訴
    人之前開投資款項甚明。
  (二)又告訴人雖指訴：伊於93年6月11日匯款130萬元，其中90
    萬元係因被告藉口公司需要資金投標工程，伊始遭詐騙匯款
    云云，惟觀之其於偵查時所提之告訴狀內容，已明確記載：
    93年6月初，被告又藉口公司要標取工程需要資金300萬元，
    開口向告訴人借錢，告訴人覺得事有蹊蹺，堅決不允等情（
    見發查字第998號卷第4頁），且參之其於本院審理中證稱：
    伊係因恐先前之投資款不能收回，方將90萬元再貸與被告，
    伊借不借錢與標不標工程無關等語（本院卷第59、61頁），
    足見告訴人並未因此而受騙，故其前開指訴，已屬有疑。再
    者，被告於取得告訴人上開匯款後，確有用於標取工程之花
    費上，業據被告迭次陳明在卷，核與證人乙○○於本院證稱
    ：先前伊有告訴被告，如果被告要標大工程，公司的資金需
    要擴充，後來被告告知伊資金問題已解決，90萬元是賴先生
    於93年6月間匯款，另40萬元係被告以土地抵押借款取得；
    伊知道被告有標政府的工程，地點在新城鄉等情相符（本院
    卷第56頁），堪認被告前開辯解應非子虛，堪可採信。至前
    開帳冊內雖無上開款項用於投標工程之記載，惟被告陳稱：
    該筆款項已據公司會計註明「未入帳」等語，此有該公司帳
    戶之存摺內頁資料在卷可憑（見發查字第998號卷第47 頁）
    ，是上開款項既未入帳，當然未見登錄於公司之帳冊，尚難
    以此即謂被告上開辯解不可採。據上，告訴人再匯款90萬元
    部分，被告並未施用詐術，且告訴人亦未陷於錯誤而受騙，
    即與詐欺罪之構成要件不符。
  (三)綜上所述，依公訴人所舉證據及本院調查證據之結果，被告
    並無詐騙告訴人之主觀犯意或施用詐術之客觀犯行，且告訴
    人亦無陷於錯誤之情形，本件純屬民事糾葛，應循民事途徑
    解決。是查無積極事證足資證明被告有何公訴人所指詐欺犯
    行，參照前揭說明，不能證明被告犯罪，自應為其無罪之諭
    知。
據上論斷，應依刑事訴訟法第301條第1項，判決如主文。
本案經檢察官張立言到庭執行職務。
中    華    民    國    95    年    1     月    19    日
              刑事第二庭  審判長法  官  李  豫  雙
                                法  官  俞  秀  美
                                法  官  林  韋  岑
上列正本證明與原本無異。
如對本判決不服，應於送達後10日內，向本院提出上訴狀（應抄
附繕本）告訴人或被害人如對於本判決不服者，應具備理由請求
檢察官上訴，其上訴期間之計算係以檢察官收受判決正本之日期
為準。
                            書記官
中    華    民    國    95    年    1     月    20     日


司法院資訊處製作；財團法人民間司法改革基金會備份。
